【裁判字號】    98,訴,1482
【裁判日期】    990414
【裁判案由】    損害賠償
【裁判全文】
臺灣士林地方法院民事判決              98年度訴字第1482號
原      告  乙○
被      告  甲○○
訴訟代理人  蘇信誠律師
上列當事人間請求損害賠償事件，經本院於中華民國99年3 月24
日言詞辯論終結，判決如下：
    主  文
被告應給付原告新臺幣壹佰貳拾萬元。
訴訟費用新臺幣壹萬伍仟肆佰伍拾肆元由被告負擔。
本判決於原告以新臺幣肆拾萬元供擔保後，得假執行。但被告如
以新臺幣壹佰貳拾萬元為原告預供擔保後，得免為假執行
    事實及理由
一、按訴狀送達後，原告不得將原訴變更或追加他訴，但經被告
    同意或請求之基礎事實同一者，不在此限，又被告於訴之變
    更或追加無異議，而為本案之言詞辯論者，視為同意變更或
    追加，民事訴訟法第255 條第1 項第1 、2 款、第2 項定有
    明文。本件原告於起訴時係以民法第226 條第1 項之規定對
    被告請求損害賠償為訴訟標的法律關係，嗣於審理中之民國
    99年2 月3 日主張類推適用民法第225 條第2 項之規定為請
    求，因僅變更訴訟標的法律關係，基礎事實並未變更，且被
    告甲○○亦無異議而為言詞辯論，應視為同意變更，是參照
    上揭規定，原告之訴之變更應予准許，先此敘明。
二、原告起訴主張：原告因前對於被告請求分配財產等事件，對
    被告起訴請求，歷經本院93年度重家訴字第9 號民事判決、
    臺灣高等法院95年度重上字第427 號民事判決、最高法院96
    年度台上字第1913號裁定，於96年4 月2 日始確定，被告除
    應給付原告新臺幣（下同）739,020 元及自民國93年9 月30
    日起至清償日止，按年息5%計算之利息外，並應將其所有坐
    落於臺北市○○區○○段2 小段117 地號土地所有權應有部
    分826000分之953 、同小段117-3 地號土地所有權應有部分
    826000分之79、同小段117-5 地號土地所有權應有部分8260
    00分之79、同小段117- 31 地號土地所有權應有部分20分之
    1 ，及其上建物即同小段22108 建號、門牌號碼為臺北市○
    ○區○○路50巷2 弄5 號3 樓房屋所有權應有部分5分 之1
    （以下簡稱系爭房地應有部分）移轉登記予原告。詎原告對
    被告聲請法院為強制執行就系爭房地應有部分擬辦理移轉登
    記時，始發現被告早於94年12月20日已擅將連同系爭房地應
    有部分之房地全部出賣並移轉登記予訴外人陳定松，被告既
    已無法給付系爭房地應有部分予原告，自應將其所出售取得
    之價金中之1,200,000 元作為代償交付予原告。為此，基於
    類推適用民法第225 條第2 項之規定，聲明請求：(一)被告應
    給付原告1,200,000 元；(二)並願供擔保，請准宣告假執行。
三、被告則以：被告於94年12月20日即已出賣房地，而臺灣高等
    法院於96年3 月6 日卻仍判決被告應給付系爭房地應有部分
    予原告，該判決之給付顯已自始給付不能，且不能歸責於被
    告，被告自不負給付或賠償之責；縱仍應給付原告相當於系
    爭房地應有部分的價金，也須扣除被告就系爭房地所支出交
    付與祭祀公業增值稅的1/5 ，即298,698 元等語資為抗辯，
    並聲明：(一)駁回原告之訴及假執行之聲請；(二)如受不利判決
    請准提供擔保免假執行。
四、本院得心證之理由：原告主張其於訴請被告分配財產事件，
    經法院判決被告應將系爭房地應有部分移轉登記予原告，惟
    系爭房地於高等法院判決前為被告出賣予他人，為原告提出
    本院93年度重家訴字第9 號民事判決、臺灣高等法院95年度
    重上字第427 號民事判決、最高法院96年度台上字第1913號
    裁定及確定證明書（本院98年度士調字第206 號卷，以下簡
    稱調解卷第8 、29、37、39頁）及土地異動索引、登記謄本
    （本院卷第20~34 頁）為證，為兩造所不爭執之事實，並經
    本院調閱卷宗核閱無訛，已足認定。是本件的爭點在於：(一)
    原告得否將其對於被告之上開移轉登記系爭房地應有部分請
    求，自被告所出賣上開房地的價金中之1/ 5金額作為代償交
    付予原告？(二)被告主張應扣除土地增值稅額是否有理由？茲
    析述如下：
（一）原告之請求部分
   1、按因不可歸責於債務人之事由，致給付不能者，債務人免
      給付義務（第1 項）。債務人因前項給付不能之事由，對
      第三人有損害賠償請求權者，債權人得向債務人請求讓與
      其損害賠償請求權，或交付其所受領之賠償物（第2 項）
      ，民法第225 條定有明文。準此，依該規定，於債務人不
      可歸責於己之事由，致不能給付者，債權人不得再向債務
      人請求為原給付，僅得依同條第2 項之規定向債務人請求
      讓與其損害賠償請求權或交付其所受領之賠償物，但依規
      定之文義，亦須債務人對第三人有損害賠償請求權存在為
      其前提要件。然該條第2 項之規定主要在於讓債權人取得
      代替給付標的物之經濟上代替物，故於債務人取得原給付
      標的之代償物而非損害賠償請求權時，應得類推適用同條
      第2 項之規定，由債權人向該債務人請求交付代償物作為
      給付。
   2、本件原告主張被告因出賣上開房地所得價金中之1,200,00
      0 元應支付予原告，被告自承上開房地賣得價金為6,000,
      000 元，惟仍否認原告得向被告請求給付。
（1） 經查：系爭房地應有部分係原告基於兩造與其養父施子銓
      於61年3 月12 日 簽訂契約書，約定原告同意由被告代表
      列名為祭祀公業施正成之派下，被告則願將派下權1/64所
      分得之財產分讓4/10予原告，其中由祭祀公業施正成所分
      派予被告，依約應移轉一定比例所有權予原告之房地。且
      經臺灣高等法院於95年度重上字第427 號判決內計算先扣
      除訴外人施啟炤、施啟鴻絕嗣部分之1/2 的份額後，再分
      讓其中之4/10予原告，故系爭房地應有部分中坐落台北市
      士林區○○段○○段117 地號被告受分派之土地所有權應
      有部分為953/16 5200 ，應分配予原告的應有部分比例為
      953/826000、同地段所117-3 地號土地所有權被告受分派
      之應有部分為79/165200 ，應分配予原告的應有部分比例
      為79/826000 、同地段117-5 地號分派予被告之土地所有
      權應有部分為79/165200 ，應分配予原告的應有部分比例
      為79/826000 、及同地段117-31地號分派予被告土地所有
      權應有部分為1/4 ，及其上分派予被告之建物即同段2210
      8 建號、門牌號碼臺北市○○區○○路50巷2 弄5 號3 樓
      房屋所有權全部，應分配予原告的應有部分比例為1/5 ，
      有該判決附卷足參（調解卷第32頁）。兩造對該等分配比
      例之計算亦無爭執，應足認定。
 （2）又查：被告自認將上揭受分派之房地出賣予陳定松，價金
      為6,000,000 元，有被告所提出買賣契約1 份附卷足稽（
      本院卷第42頁），原告對於契約書之真正並未爭執，且有
      原告所提出異動索引附卷可佐（本院卷第20 ~24頁）。惟
      原告對於被告出賣之價金額度，因被告曾向銀行貸款700
      餘萬元，而主張過低，以系爭房地應有部分每坪應以300,
      000 元計算，始為合理，並提出「台灣不動產成交行情公
      報」資料為據（調解卷第40頁）。然不動產買賣市場價格
      ，時因景氣榮枯而會上下波動，原難僅憑1 紙行情公報資
      料作為其價值的依據，況原告所請求為被告關於系爭房地
      應有部分之代償價值，自應以被告與陳定松間的實際交易
      價格做為請求之基礎，惟原告對被告實際賣出的金額為何
      ，並未提出具體主張且提出證據方法，則空言對被告所自
      陳價格為異議，自不足採，是被告上揭所提出之賣價金額
      ，應堪認定。
 （3）被告主張原告得請求之額度應為其賣得價款之1/5 ，原告
      對此未予爭執，參照上述，被告所賣出其受分派之房地，
      除房屋部分，基地之應有部分比例已甚小，再行分配予原
      告後，基地之應有部分比例更形細分，則以房屋部分依上
      揭原告可受分配之比例1/5 作為原告可得請求之金額計算
      基準，應屬合理可採。則參照上揭規定意旨，原告得向被
      告請求之代償金額應為1,200,000 元（0000000 ×1/5=00
      00000）。
（二）被告之扣抵抗辯
      被告主張原告的請求金額應扣除被告所支付之土地增值稅
      298,698 元，並提出繳費證明4 紙為證，原告對於被告該
      部分所辯則陳稱：被告賣出受分派之房地時，實際並未繳
      納土地增值稅等語，被告對此自認係受贈與獲分配房地時
      有繳土地增值稅，後來再賣出時是免稅（本院卷第53頁）
      ，因此就其代償價值之取得部分原未因負擔土地增值稅而
      須由原告共同負擔之必要，該部分所辯已於法未合。況於
      前述臺灣高等法院之判決，亦採認被告因受分配不動產，
      連同上揭受分派之房地所繳付之土地增值稅及規費總計3,
      307,712 元，並算得原告亦應負擔之稅費為661,542.4 元
      ，並於原告在該事件可分得之價金中扣除，有該院判決可
      參（調解卷第33頁背面），是被告該部分抵扣之主張，業
      已於前訴經計算扣除，其再度於本件為請求，自屬無據，
      應不足採。
五、綜上，原告得向被告請求交付相當於其分配比例之賣得價金
    作為代償給付，則原告基於類推適用民法第225 條第2 項之
    規定，聲明請求被告應給付原告1,200,000 元，為有理由，
    應予准許。並依職權確定訴訟費用額15,454元由被告負擔。
六、本件兩造均陳明願供擔保請准為假執行或免為假執行之宣告
    ，經核均無不合，爰分別酌定相當之擔保金額准許之
七、本件事證已臻明確，兩造其餘攻擊防禦方法，核與本件判決
    結果並無影響，茲不一一贅述，併此敘明。
八、據上論結，原告之訴為有理由，依民事訴訟法第78條、第87
    條第1 項、第390 條第2 項、第392 條第2 項，判決如主文
    。
中    華    民    國    99    年    4     月    14    日
                  民事第一庭  法  官  古振暉
以上正本證明與原本無異。
如對本判決上訴，應於判決送達後20日內向本院提出上訴狀。
中    華    民    國    99    年    4     月    19    日
                              書記官  姜貴泰

司法院資訊處製作；財團法人民間司法改革基金會備份。
